最高法院民事判決
                                   111年度台上字第2208號
上  訴  人  郭雅琳                                
法定代理人  郭婷琪        
訴訟代理人  郭群裕律師
被 上訴 人  元大人壽保險股份有限公司
法定代理人  江朝國        
訴訟代理人  簡靜雅律師
上列當事人間請求給付保險金事件，上訴人對於中華民國111年4
月14日臺灣高等法院臺南分院第二審判決（108年度保險上易字
第6號），提起上訴，本院判決如下：
    主  文
原判決廢棄，發回臺灣高等法院臺南分院。
    理  由
一、上訴人主張：伊以自己為要保人兼被保險人，於民國103年6
    月3日向被上訴人投保「永愛終身壽險」主契約，及「殘廢
    照護終身保險」附約（下稱系爭附約），保險期間20年、保
    險金額為新臺幣（下同）300萬元。嗣伊於103年6月12日在
    臺南市○區○○路0段000巷00號住家二樓樓梯意外跌落至一樓
    （下稱系爭事故），受有顏面骨折、外傷性硬腦膜下出血之
    傷害（下稱系爭傷害），並於105年6月1日經國立成功大學
    醫學院附設醫院（下稱成大醫院）診斷，顯已達系爭附約附
    表一殘廢程度與保險金給付表（下稱系爭殘廢程度表）項次
    1-1-4「中樞神經系統機能遺存顯著障害，終身只能從事輕
    便工作者」之情形（下稱系爭障害），屬殘廢等級第7級（
    給付比例40%），伊於105年7月12日向被上訴人請求給付殘
    廢保險金遭拒，爰起訴請求被上訴人給付120萬元，及自105
    年7月28日起至清償日止按週年利率百分之10計算之利息；
    又伊因傷勢惡化，於107年7月5日診斷有失智症，伴有行為
    障礙，顯已達系爭殘廢程度表項次1-1-2「中樞神經系統之
    病變，致終身不能從事任何工作，日常生活需人扶助者」之
    情形，屬殘廢等級第2級（給付比例90%），可請求殘廢保險
    金270萬元、殘廢生活扶助金64萬8,000元，扣除原請求之12
    0萬元，於原審追加請求被上訴人給付214萬8,000元，及自1
    09年5月6日起至清償日止按週年利率百分之10計算之利息等
    情。爰依保險法第131條規定、系爭保險附約第14、15條約
    定，求為命被上訴人給付334萬8,000元，並加計法定遲延利
    息之判決。
二、被上訴人則以：上訴人之傷勢係所患先天性水腦症及Dandy-
    Walker症候群之固有體況，非意外事故所致，伊無給付意外
    傷害保險金之責任；又倘上訴人確於103年6月12日遭受意外
    事故，並於105年6月1日產生系爭障害，其間亦已逾180日，
    不符系爭附約第14條第1項之給付要件；且上訴人於104年6
    月即經診斷而得請求給付，卻遲至106年10月30日始提起本
    件訴訟，其請求權已罹於2年消滅時效。另失智症為腦部退
    化性疾病，並非系爭殘廢程度表項次1-1-2之殘廢情況等語
    ，資為抗辯。
三、原審維持第一審所為上訴人敗訴之判決，駁回其上訴，併駁
    回其追加之訴，係以：上訴人向被上訴人投保之系爭附約，
    上訴人於保險契約有效期間內遭遇外來突發之意外傷害事故
    ，致其身體蒙受傷害因而殘廢，被上訴人應負給付殘廢保險
    金、殘廢生活扶助金之責任。而上訴人因系爭事故致受有系
    爭傷害，經救護車送至成大醫院，於103年6月13日住院治療
    後，同月18日離院。然上訴人致成系爭障害之主因，係其自
    身患有先天性水腦症及Dandy-Walker Varient之疾病所致，
    非因意外傷害事故所造成，上訴人請求被上訴人給付第7級
    殘廢保險金120萬元本息，核屬無據。又上訴人縱使於104年
    7月29日、105年2月22日或105年6月1日致生系爭障害，亦已
    超過系爭附約第14條第1項所定事故發生之日起180日之給付
    保險金要件。且上訴人於103年6月12日急診住院治療，即經
    診斷有「水腦症併步態困難」，成大醫院復健科104年6月病
    歷紀錄其步伐不穩、反應遲鈍及記憶差，105年6月1日診斷
    證明書亦載明「持續步態不穩」，而上訴人曾於105年6月6
    日以成大醫院104年7月29日診斷證明書向訴外人國泰人壽保
    險股份有限公司申請殘廢保險金給付，顯見上訴人至遲自10
    4年6月間起即得向被上訴人請求給付殘廢保險金，其遲至10
    6年11月6日始提起本件訴訟，亦罹於2年時效期間，被上訴
    人已為時效抗辯，自得拒絕給付。再上訴人日後致成系爭殘
    廢程度表項次1-1-2之殘廢程度，亦係因患有先天性水腦症
    及Dandy-Walker Varient之疾病所致，非因意外傷害事故所
    造成，其請求給付第2級殘廢保險金270萬元、殘廢生活扶助
    金64萬8,000元，扣除前已請求之120萬元，共計214萬8,000
    元本息，亦屬無據等詞，為其判斷之基礎。
四、惟查，上訴人因系爭事故致受有系爭傷害，為原審認定之事
    實。而依國立臺灣大學醫學院附設醫院如原判決附件2、5、
    9鑑定意見表分別記載「病人診斷為Dandy-Walker Varient
    ，其症狀較輕微，該次外傷造成症狀惡化」、「本案癥結點
    應非病人是否罹患先天性水腦症，應是外傷造成之永久損傷
    程度，建議貴院綜合其受傷前的學習與工作能力，與現況比
    較，兩者差距即可歸咎由外傷所致。…若家屬可提供有關病
    人於受傷前工作能力之足夠證據，從醫學病態生理角度研判
    ，外傷即成病人工作能力下降的原因，無須歸咎於病人是否
    有先天性水腦症」、「根據病歷記載，病人受傷前智力有輕
    微遲緩，心測報告：邊緣偏中下智能不足。若病人無外傷因
    素，此疾病不一定會進展，是否病人一定會發展到終身只能
    從事輕便工作無法判定。建議貴院應釐清病人其外傷造成的
    永久損傷程度，綜合其受傷前的學習與工作能力，與104年6
    月之工作能力比較，兩者差距即是外傷造成。…」（見一審
    卷二第85頁、原審卷一第133頁、卷二第121頁）；再參酌衛
    生福利部臺南醫院109年6月24日南醫歷字第0000000000號函
    表示：上訴人失智的主要原因是103年因跌倒造成腦部外傷
    及顱內出血，以及可能是腦傷之後遺症水腦等語（見原審卷
    一第259頁），則上訴人致成系爭障害及系爭殘廢程度表項
    次1-1-2之殘廢程度，與其所受系爭傷害有何關係？尚待釐
    清。原審未遑詳查，並說明上開鑑定及函文意見何以不足採
    ，遽謂上訴人致成系爭障害及系爭殘廢程度表項次1-1-2之
    殘廢程度，係因患有先天性水腦症及Dandy-Walker症候群之
    固有身體病況所致，即嫌速斷。又保險法第65條前段規定，
    保險契約所生之權利，自得為請求之日起，經過2年不行使
    而消滅。系爭附約殘廢程度表項次1-1-4之殘廢程度為「中
    樞神經系統機能遺存顯著障害，終身祇能從事輕便工作者」
    （見一審卷一第45頁反面），惟成大醫院復健科104年6月病
    歷紀錄其步伐不穩、反應遲純及記憶力差，104年7月29日之
    診斷證明書病名欄僅記載「水腦症併步態困難」（見一審卷
    三第29頁），迨於105年2月22日出具之勞工保險失能診斷書
    始在「終身僅能從事輕便工作」欄打勾（見一審卷一第74至
    76頁），及105年6月1日出具之診斷證明書於醫師囑言欄記
    載「建議僅能從事輕便工作」（見一審卷三第30頁），則上
    訴人倘於104年6月仍就醫治療中，依當時情況評估，其具體
    治療情形究為何？是否已絕無改善可能而處於障害症狀已經
    固定？此攸關其行使第7級殘廢保險金請求權是否罹於時效
    ，非無再為研求之必要。上訴論旨，指摘原判決違背法令，
    求予廢棄，非無理由。末查，系爭附約第14條第1項約定：
    「被保險人於本附約有效期間內遭受疾病或傷害，自事故發
    生之日起180日以內致成附表一所列第1至11級殘廢程度之一
    者，本公司給付『殘廢保險金』，其金額依保險金額按附表一
    所列之給付比例計算。但超過180日致成附表一所列殘廢程
    度之一者，受益人若能證明被保險人之殘廢與該疾病或傷害
    具有因果關係者，不在此限。」（見一審卷一第43頁），即
    被保險人雖於超過意外傷害事故發生之日180日致成殘廢程
    度表所列殘廢程度之一者，若能證明殘廢與傷害事故具有因
    果關係，被上訴人仍須負給付保險金之責。原判決認上訴人
    縱使於104年7月29日、105年2月22日或105年6月1日產生系
    爭障害，亦已超過事故發生之日起180日之要件，似未審酌
    上訴人是否有該條項但書所定情形，案經發回，應併予注意
    。
五、據上論結，本件上訴為有理由。依民事訴訟法第477條第1項
    、第478條第2項，判決如主文。　　
中　　華　　民　　國　　111 　年　　10　　月　　27　　日
                      最高法院民事第八庭
                          審判長法官  陳  玉  完
                                法官  周  舒  雁
                                法官  陳  麗  玲
                                法官  黃  書  苑
                                法官  游  文  科
本件正本證明與原本無異
                                      書  記  官
中　　華　　民　　國　　111 　年　　11　　月　　2 　　日